【裁判字號】    98,易,619
【裁判日期】    991210
【裁判案由】    詐欺等
【裁判全文】
臺灣基隆地方法院刑事判決               98年度易字第619號
公  訴  人  臺灣基隆地方法院檢察署檢察官
被      告  柯明德
選任辯護人  楊思勤律師
            林達傑律師
被      告  高聖龍
選任辯護人  葛睿驎律師
            林火炎律師
上列被告因詐欺等案件，經檢察官提起公訴（98年度偵字第1894
號），本院判決如下︰
    主  文
柯明德、高聖龍均無罪。
    理  由
一、公訴意旨略以：被告柯明德係國立海洋大學（下稱海洋大學
    ）運輸與航海科學系副教授，被告高聖龍為該學系助理教授
    。緣於民國91年間被告柯明德受交通部基隆港務局之委託，
    主持進行「基隆港MGIS地圖航測計劃」之研究計劃案，被告
    高聖龍則為該計劃之成員之一，並負責行政業務。該研究計
    劃之經費係由基隆港務局分期撥付海大，再由柯明德向海大
    核實申請撥付，詎柯明德、高聖龍竟基於共同詐領研究助理
    費之概括犯意聯絡，明知參與該研究計劃擔任研究助理之海
    大學生蔡金城、蘇嘉宏、賴凱榮、張德龍、劉泓伯及光武工
    專（現改稱北台科學技術學院）學生宋旻峰、魏汎霓等人其
    實際應領之研究助理費較少或根本實際上未從事任何研究助
    理之工作，且研究助理費其性質上屬於薪資，依規定應直接
    由海大撥入各研究助理之帳戶內。惟柯明德、高聖龍2 人為
    詐取研究助理費，竟要求蔡金城、蘇嘉宏、賴凱榮、張德龍
    、劉泓伯、宋旻峰、魏汎霓等人分別至第一商業銀行哨船頭
    分行開立存摺後，將存摺、印章或提款卡交由渠2 人保管，
    嗣渠2 人即連續於91年3 月22日、91年7 月26日、92年1 月
    6 日分3 次共同製作內容不實之「海洋大學教師研究計劃人
    事費用印領清單」，虛增或虛列蔡金城、蘇嘉宏、賴凱榮、
    張德龍、劉泓伯、宋旻峰、魏汎霓等人研究助理費之實支金
    額，嗣持向海大行使，申請撥付蔡金城、蘇嘉宏、賴凱榮、
    張德龍、劉泓伯、宋旻峰、魏汎霓等人之研究助理費( 自91
    年3 月間起至92年1 月間止，合計申請撥付蔡金城、蘇嘉宏
    、賴凱榮、張德龍、劉泓伯、宋旻峰、魏汎霓等人之研究助
    理費金額為新台幣（下同）635,000 元) ，使該校不知情之
    承辦人員陷於錯誤，將申請金額分別撥入蔡金城、蘇嘉宏、
    賴凱榮、張德龍、劉泓伯、宋旻峰、魏汎霓等人之上開第一
    商業銀行哨船頭分行帳戶內，足生損害於海大對於經費撥付
    之正確性及蔡金城、蘇嘉宏、賴凱榮、張德龍、劉泓伯、宋
    旻峰、魏汎霓等人。嗣上開款項撥入蔡金城、蘇嘉宏、賴凱
    榮、張德龍、劉泓伯、宋旻峰、魏汎霓等人之帳戶後，柯明
    德或高聖龍即持蔡金城、蘇嘉宏、賴凱榮、張德龍、劉泓伯
    、宋旻峰、魏汎霓之存摺、印章或提款卡提領現金，由柯明
    德將其中僅總金額約90,000餘元之數額分別依各該學生之表
    現，以每月2000元至3000元不等之金額交付蘇嘉宏、賴凱榮
    、張德龍、劉泓伯等4人，蔡金城、宋旻峰、魏汎霓3人則分
    文未給。其餘約54萬5 千元則由柯明德據為己有。因認被告
    共同涉有刑法第216 條行使同法第215 條偽造私文書及同法
    第339 條第1 項之詐欺取財罪嫌。
二、按犯罪事實應依證據認定之，無證據不得認定犯罪事實，刑
    事訴訟法第154 條第2 項定有明文。又所謂認定犯罪事實之
    證據，係指足以認定被告確有犯罪行為之積極證據而言，如
    未發現相當證據，或證據不足以證明，自不能以推測或擬制
    之方法，以為裁判基礎，最高法院40年台上字第86號著有判
    例可稽。又「無罪推定」乃刑事司法程序上之基本原則，此
    種原則表現在刑事案件中，只是另一種形式表示負擔之法則
    。易言之，刑事案件之追訴，必須提出證據（舉證負擔），
    並需說服至無合理懷疑之地步（證明負擔），始能謂被告有
    罪。最高法院88年台上字第954 號判決亦認「認定犯罪事實
    所憑之證據，雖不以直接證據為限，間接證據亦包括在內，
    然而無論直接證據或間接證據，其為訴訟上之證明，須於通
    常一般人均不致有所懷疑，而得確信為真實之程度者，始得
    據為有罪之認定，倘其證明尚未到達此一程度，而有合理之
    懷疑存在時，即難遽採為不利被告之認定」。
三、證據能力部分：按被告以外之人於審判外之言詞或書面陳述
    ，除法律有規定者外，不得作為證據，刑事訴訟法第159 條
    固定有明文，惟被告以外之人於審判外之陳述，雖不符同法
    第159 條之1 至之4 規定，而經當事人於審判程序同意作為
    證據，法院審酌該言詞陳述或書面陳述作成時之情況，認為
    適當者，亦得為證據；又當事人、代理人或辯護人於法院調
    查證據時，知有第159 條第1 項不得為證據之情形，而未於
    言詞辯論終結前聲明異議者，視為有前項之同意，同法第15
    9 條之5 亦定有明文。查本判決所引用之下列各項證據方法
    之證據能力，被告、辯護人及檢察官於本院準備程序時均表
    示無意見，且於本院審理中調查證據時，知有刑事訴訟法第
    159 條第1 項不得為證據之情形，亦未於言詞辯論終結前聲
    明異議，且本院審酌該等證據作成之客觀情況均無不當，並
    無不宜作為證據之情事，依刑事訴訟法第159 條之5 之規定
    ，認均具有證據能力。
四、公訴人認被告等共同涉有上開犯嫌，無非係據：被告高聖龍
    、證人蔡金城、蘇嘉宏、賴榮凱、張德龍、劉泓伯、宋旻峰
    、魏汎霓、沙建國、謝仁泓及廖坤靜分別於調詢及偵查中之
    供述，及「海洋大學教師研究計劃人事費用印領清單」3 紙
    、第一商業銀行哨船頭分行存款明細帳附卷。認為被告柯明
    德及高聖龍虛增或虛列學生應領之研究助理費，由柯明德以
    計劃主持人名義持向海洋大學詐領學生研究助理費之事實，
    為其主要論據。
五、訊據被告高聖龍坦認有為上開事實，稱：「我有叫蔡金城、
    劉泓伯、蘇嘉宏等人開戶，是柯明德要求我轉達這些學生開
    戶，賴凱榮、張德龍、宋旻峰、魏汎霓都是柯明德自己要求
    學生去開戶，柯明德要求這些學生開戶後，將存摺提款卡放
    在實驗室的抽屜內，後來第一次撥款下來，柯明德要我去領
    學生及我自己帳戶內的錢，領出後全部交給柯明德；我有問
    過蔡金城、蘇嘉宏、劉泓伯他們領到多少錢，他們說2 到3
    千元，加上我自己的錢也交給柯明德，才發現不對，所以有
    向廖坤靜主任報告」等語，被告柯明德則堅決否認有行使偽
    造私文書及詐欺犯行，辯稱：「被告於民國91年1 月間，因
    基隆港務局委託國立台灣海洋大學研究『基隆港MGIS地圖航
    測計畫』，而負責主持該計畫之執行。高聖龍於當時係該運
    輸系之專任助教，並兼任上開研究計畫之助理，有關該研究
    計畫之人員管理、物料採購等行政業務，均由高聖龍負責執
    行，有關參與研究之學生人事費用等，被告原本均認為確係
    按照國科會相關規定之標準，於每季由海洋大學匯入各該參
    與研究計劃之學生所指定之帳戶內，惟因本件研究計劃之相
    關行政事務，被告係委由高聖龍處理，是卷附印領清冊，亦
    係由高聖龍依據其所保管之學生帳戶資料，逐一填入表格，
    再加蓋被告交其保管之印章所作成；高聖龍係在被告完全不
    知情之情況下，侵占應撥交予學生之人事費用」等語。
六、本院查：
  (一)基隆港務局於90年12月31日與國立台灣海洋大學議價辦理「
    基隆港MGIS地圖航測計畫」，由被告柯明德代表海洋大學簽
    議，並提出工程詳細價目表、單價分析表、作業說明書、及
    基隆港的MGIS地圖航測經費預估、服務建議書、MGIS電子海
    圖校準流程圖、預定工作進度表等資料而為協議，雙方約定
    由海洋大學依上開作業說明書提供基隆港及其附近海域建立
    一套屬於基隆港區之海洋地理資訊系統，以提供航行者或交
    通管理服務中心有關航行資訊之支援，評估與分析，以提高
    船舶於近岸航行時之安全。而被告柯明德於同日即代表海洋
    大學與基隆港務局簽訂「交通部基隆港務局基隆港MGIS地圖
    航測技術服務協議書」，約定服務總費用含稅總計為210 萬
    元，付款辦法則分3 期，由海洋大學依次提出期中報告、期
    末報告及由基隆港務局驗收合格後，由基隆港務局依次支付
    設計服務費用30%即63萬元、30%即63萬元及尾款40萬元。被
    告柯明德與高聖龍為上開計劃之執行人，海洋大學先依據上
    開被告2 人填具之支出粘貼憑證、收據、統一發票等資料而
    製作支出傳票先付款予被告2 人，事後再檢具被告2 人完成
    之報告書，依協議書內容行文予基隆港務局請求撥付款項。
    至系爭證人蔡金城、蘇嘉宏、賴榮凱、張德龍、劉泓伯、宋
    旻峰、魏汎霓等之人事費用，則係以被告柯明德名義，於91
    年3 月22日、91年7 月26日及92年1 月6 日，各出具國立臺
    灣海洋大學代辦計劃建教合作（教師研究計劃）人事費印領
    清單，向海洋大學申領兼任研究助理費用，分別由海洋大學
    於91年6 月3 日、91年8 月26日、92年1 月8 日以匯款方式
    支付等情，有交通部基隆港務局於99年1 月18日提供之基隆
    港MGIS地圖航測技術服務協議書、議價記錄、工程詳細價目
    表、單價分析表、作業說明書、預定工作進度表、經費預估
    、服務建議書、海洋大學99年1 月20日提供之計劃收支明細
    表、支出傳票暨請購單、收據、統一發票等資料及第一商業
    銀行哨船頭分行檢送證人蔡金城、蘇嘉宏、賴凱榮、張德龍
    、劉泓伯、魏汎霓帳戶存提款明細各1 份附卷可證。從而可
    知被告柯明德、高聖龍將證人蔡金城、蘇嘉宏、賴凱榮、張
    德龍、劉泓伯、魏汎霓列為系爭計劃研究助理及臨時人員而
    請領支出人事費用，並由海洋大學於91年6 月3 日各匯款
    15,000元至張德龍、蘇嘉宏、宋旻峰、魏汎霓帳戶、匯款
    105,000 元至蔡金城帳戶；於91年8 月26日各匯款20,000元
    至張德龍、蘇嘉宏帳戶、匯款140,000 元至蔡金城帳戶、92
    年1 月10日各匯款60,000元至張德龍、蘇嘉宏帳戶、匯款
    150,000 元至蔡金城帳戶、匯款40,000元至賴新元（即賴凱
    榮）帳戶、匯款20,000元至劉泓伯帳戶（以上均為第一商業
    銀行哨船頭分行帳戶），惟證人蔡金城、蘇嘉宏、賴凱榮、
    張德龍、劉泓伯、魏汎霓未全數領得上開款項等事實，亦據
    證人等分別於偵訊、本院審理時證述綦詳，應堪認定。
  (二)惟被告等製作之上開人事費印領清單內容不實，是否即屬偽
    造私文書？按刑法第210 條之偽造私文書，以無制作權人而
    捏造他人名義制作該文書為構成要件，如行為人對於此種文
    書本有制作權，縱令其制作之內容虛偽，且涉及他人之權利
    ，除合於同法第215 條之規定，應依該條處罰外，尚難論以
    首開法條之罪，最高法院31年上字第2124號著有著判例可參
    。而據基隆港GMIS地圖航測計畫期中報告書、期末報告書及
    期終報告書所列之報告人為被告柯明德、高聖龍，顯見系爭
    計畫之實際執行人即為被告柯明德及高聖龍。被告2 人為申
    領上開計劃之相關費用，本即有權製作本案國立臺灣海洋大
    學代辦計劃建教合作（教師研究計劃）人事費印領清單、支
    出粘貼憑證等文書資料，縱使系爭人事費印領清單內容，就
    證人蔡金城、蘇嘉宏、賴凱榮、張德龍、劉泓伯、宋旻峰、
    魏汎霓領取之酬勞金額與實際不符，仍與偽造私文書之構成
    要件未合。
  (三)關於系爭計劃之付款程序及條件，海洋大學雖係依據被告柯
    明德於91年3 月22日、91年7 月26日及92年1 月6 日出具之
    國立臺灣海洋大學代辦計劃建教合作（教師研究計劃）人事
    費印領清單、其他相關支出粘貼憑證用紙之請購人等資料，
    及其他被告2 人填具之支出粘貼憑證、統一發票等資料而製
    作支出傳票先付款予被告2 人，然海洋大學事後僅檢具被告
    2 人完成之報告書，依協議書內容行文予基隆港務局請求撥
    付款項，此由基隆港務局99年1 月18日基港船管字第
    0990000273號函附之91年4 月19日、91年7 月15日工程估驗
    計價表及91年12月24日竣工報告驗收記錄可知，是本案請領
    承攬勞務費用僅需海洋大學提出協議書完成之工作內容即可
    ，亦即，海洋大學與基隆港務局就系爭計劃，係成立民法第
    490 條所規定之承攬契約。從而基隆港務局於99年1 月18日
    函覆本院說明三「本案本局付款方式係依協議書第三條第（
    三）項付款辦法：採核實撥付方式辦理」，應係指海洋大學
    依次提出期中報告、期末報告及由基隆港務局驗收合格後，
    即由基隆港務局依約分次給付價款，實無需檢付被告等製作
    之支出憑證證明始為支付。
  (四)至被告等就申領計劃人事費用部分，查被告柯明德於90年12
    月31日與基隆港務局議價辦理「基隆港MGIS地圖航測計畫」
    ，即提出工程詳細價目表、單價分析表附參，「單價分析表
    」就人員薪資部分，編列計畫經理2 人、工程師1 人、繪圖
    人員1 人、量測人員6 人、文書助理2 人及臨時人員1 人，
    共計1, 068,692元、「經費預估表」就系統建立工程費，則
    列繪圖人員、工程人員、量測人員、研究人員及臨時人員費
    用共1, 116,000元，亦即人事費用原即在總工程款成本範圍
    內，又本案計劃係屬承攬契約已如前述，依民法第490 條第
    1 項規定，基隆港務局只俟海洋大學依協議書內容完成工作
    ，即給付報酬，至海洋大學之執行人係找何人參與或花費多
    少時間完成工作，均非所問。而被告等既已依約完成工作內
    容，依上開協議書內容，自得據以請求全部酬勞，是被告等
    出具之人事費印領清單及支出憑證等資料，係在證明於該期
    間就上開計劃支出之費用項目，並非被告等施用詐術之手段
    。
  (五)而被告柯明德是否明知證人等經列為系爭計劃之研究助理？
    證人宋旻峰於本院審理時證稱：「謝仁泓與沙建國跟我說
    有個合作案，需要去開戶頭，到了海洋大學之後，我們先去
    找被告二人，再開車去第一銀行哨船頭分行開戶；我不知道
    第一銀行帳戶入帳15,000元，不是我提領；我與謝仁泓、沙
    建國、楊禮榮4 人到海洋大學辦公室時，柯明德、高聖龍確
    實有在與沙建國、謝仁泓交談；我有同意可以協助基隆港MG
    IS地圖航測計畫的電腦網頁程式設計；當初沒有提到工讀金
    ，只有提到耗材費，說如果有錢進來的話要提出來公用等語
    ；證人蔡金城於本院審理證稱：「柯明德、高聖龍有跟我
    說要做基隆港MGIS地圖航測計畫，柯明德只有跟我說我掛在
    此研究案中；我不知道有100500元、150000元匯入我第一銀
    行哨船頭分行帳戶；不是我提領；柯明德有提過掛名於研究
    計劃中，當時我有同意；在90年1 月至12月若我有空，或學
    弟需要，我就會過去幫忙，在服役期間，若我放假有時間就
    會過去實驗室幫忙；被告2 人沒有跟我說研究津貼如何計算
    ，以往的助理費用，老師會透過蘇嘉宏或賴凱榮給我，每個
    月3000至5000元不等，91年1 月到6 月底有無拿到基隆港MG
    IS地點航測計畫的助理費我不確定」；證人張德龍證稱：
    「我在第一銀行的存摺、印章、提款卡是交付給高聖龍或柯
    明德；帳戶三筆提款記錄不是我提領的；91年2 月底到92年
    2 月底我是在日本交換學生，我回來臺灣之後，蘇嘉宏約在
    92年3 月初有將我在日本期間的錢給我，約一個月2、3000
    元，總額我不清楚，不到2 萬元，有說是擔任柯明德老師助
    理的錢；在日本時，有幫柯明德做海圖的數化、海圖資料的
    建檔；去日本前有幫忙修過之前學長留下來的電子數位檔，
    名稱為基隆港水深資料、助導航設施資料；我去日本前、在
    日本期間都有從事修正檔案的工作，但我不清楚與基隆港MG
    IS地圖航測計劃有無關連；第一銀行哨船頭分行6 萬元不是
    我提領，也沒有授權他人幫我領」；證人蘇嘉宏證稱：「
    我記得楊禮榮跟其他光武工專的學生一起到海洋大學，我本
    來就在研究室，我印象中柯明德及高聖龍都在，交代我幫他
    們介紹實驗室及陳述目前要做的工作，之後騎著機車帶楊禮
    榮及其他學生到第一商業銀行哨船頭分行開戶，應該是高聖
    龍老師說他們幾個人會幫我們研究室作東西，我有實際參與
    基隆港MGIS地圖航測計劃，做一些數化海圖資料的整理；第
    一銀行哨船頭分行帳戶的取款名條不是我蓋章提領；我沒有
    拿到匯入帳戶的95,000元」；證人賴凱榮證稱：「基隆港
    MGIS地圖航測計劃，我把相關學長的資料整理成冊、文書編
    輯裝訂成冊，還有文書的美編製作都是我做的，我有和蘇嘉
    宏參與期末報告和期終報告，我不知道第一銀行哨船頭分行
    匯款4 萬元之原因，不是我或授權他人提領」；證人劉泓
    伯證稱：「當初我進去研究室協助蘇嘉宏學長，協助開車載
    學長去實地測量，約有2 、3 次，我每個月會有1000或2000
    元的酬勞，約拿了5 次左右，我被要求到第一商業銀行哨船
    頭分行開戶，被何人通知我忘記了，存摺、印章我是交給高
    聖龍老師」；證人魏汎霓於調詢時稱：「91年6 月段有慧
    告訴我海大有個研究計畫，問我有無興趣，之後帶我去海大
    找一個男研究生，因是做一些電腦方面工作，我不懂，我實
    際上沒有做任何事，沒有領任何報酬是很合理，當時有位海
    大的老師要擔任研究助理的人去第一銀行哨船頭分行開戶，
    做為助理報酬匯入用」，偵訊結證稱：「是海大的老師叫我
    去開戶，開戶後的存摺、印章及提款卡是交給海大的一個人
    ，但我不認識」等語。上開證人所述情節，核與被告高聖龍
    所述之事實大致相符，復參諸證人廖坤靜於偵訊證稱被告高
    聖龍曾告知柯明德領研究計劃助理費後沒有全數交給學生等
    情，被告柯明德既為系爭計劃主持人，相關單據均需經由其
    蓋用印章而為申領，且91年7 月26日之國立臺灣海洋大學代
    辦計劃建教合作（教師研究計劃）人事費印領清單，被告柯
    明德除在計劃主持人欄蓋章外，尚在單位主管欄位親筆簽名
    而代理，顯見被告柯明德對於上開證人7 人經列為系爭計劃
    兼任研究助理一節應為知情。
  (六)然由上開證人及同案被告高聖龍之證述，證人等7 人確曾分
    別與被告2 人洽談系爭計劃，或分別受告知參與系爭計劃之
    工作事宜，證人蔡金城、蘇嘉宏、賴凱榮、張德龍、劉泓伯
    等尚且進而為系爭計劃而提供論文或勞務，然雙方並未約定
    確切之工作時間及酬勞內容，證人等尚且不知應得之確切酬
    勞為何，且每位證人之工作時間、地點及提供勞務內容不定
    ，顯難與一般社會工作任職均有固定工作內容、時間及薪資
    之情況同論，是本案顯然係由被告柯明德依各該證人參與計
    劃之程度而為自行分配請領人事費的時間及金額，依次而為
    申領，而人事費用既為被告等執行系爭計劃之成本，如何運
    用實屬被告等得自由分配之權限範圍，至證人等就本件計劃
    是否應領得酬勞及其酬勞數額，仍應由上開證人等依其與被
    告間之約定主張之，本案不能逕認被告等出具之人事費印領
    清單所列金額即為證人等就本計劃應領得之酬勞費用。而相
    關款項領出後，被告之使用情形，及有無將相當之酬勞交付
    證人，即與公訴人所指之詐欺取財犯罪無涉。
七、綜上，公訴人所指摘部分，被告等將7 位證人列為研究助理
    而報領人事費用，事後未支付相當酬勞予證人，所為縱有可
    議，然因被告本即為報支單據之制作權人，且人事費用係被
    告等對於承辦系爭計劃運作使用之問題，要不能因其處理不
    公，而以之為被告犯罪之論據。揆諸前述各節所述，本件公
    訴人所舉之證據，不足認定被告2 人有公訴人所指刑法第
    216 條、第210 條之行使偽造私文書、第339 條第1 項之詐
    欺取財犯行，此外，本院復查無其他積極證據足證被告有公
    訴人所指犯罪，是不能證明被告犯罪，依法應為被告無罪判
    決之諭知。
據上論斷，應依刑事訴訟法第301 條第1 項，判決如主文。
本案經檢察官王亞樵到庭執行職務。
中    華    民    國    99    年    12    月    10    日
                  刑事第五庭審判長法    官   齊  潔
                                  法    官   王慧惠
                                  法    官   吳佳齡
以上正本證明與原本無異。
如不服本判決應於收受送達後10日內向本院提出上訴書狀，並應
敘述具體理由；其未敘述上訴理由者，應於上訴期間屆滿後20日
內向本院補提理由書(均須按他造當事人之人數附繕本)「切勿逕
送上級法院」。
中    華    民    國    99    年    12    月    10    日
                                  書 記 官   莊智凱

司法院資訊處製作；財團法人民間司法改革基金會備份。
